【裁判字號】    98,消債更,40
【裁判日期】    980630
【裁判案由】    更生
【裁判全文】
臺灣桃園地方法院民事裁定            98年度消債更字第40號
聲  請  人
即  債務人    甲○○
上列當事人因消費者債務清理事件聲請更生，本院裁定如下：
    主  文
債務人甲○○自中華民國九十八年七月八日十六時起開始更生程
序。
命司法事務官進行本件更生程序。
    理  由
一、按債務人不能清償債務或有不能清償之虞者，得依本條例所
    定更生或清算程序，清理其債務。消費者債務清理條例第3
    條定有明文。故債務人聲請更生或清算，須符合不能清償債
    務或有不能清償之虞之要件。又聲請更生或清算不合程式或
    不備其他要件者，法院應以裁定駁回之，但其情形可以補正
    者，法院應定期間先命補正，復為同條例第8 條所明定。又
    消費者債務清理條例更生之規範目的，係在維持債務人基本
    生活之情況下，於債務人之能力範圍內盡力清償債務，乃在
    幫助陷於經濟上困境之債務人，得藉由更生或清算程序，走
    出經濟困境，避免走向絕路，實現憲法所保障之生命權，非
    謂債務人得任意利用債務清理程序減輕債務。
二、本件聲請意旨略以：聲請人現每月收入不足新台幣（下同）
    2 萬元，惟聲請人每月須支出如附表2 之支出，收入實不足
    清償債務，為此聲請更生等情。
三、按「本條例所稱消費者，指五年內未從事營業活動或從事小
    規模營業活動之自然人」；「前項小規模營業指營業額平均
    每月新台幣二十萬元以下者」；「債務人為公司或其他營利
    法人之負責人，無論是否受有薪資，均視為自己從事營業活
    動。其營業額依該公司或其他營利法人之營業額定之」，消
    費者債務清理條例第2 條第1 項、第2 項、消費者債務清理
    條例施行細則第3 條第2 項分別定有明文。經查，聲請人曾
    任馥樺有限公司董事，聲請人雖稱其僅係作為黃秀齡之人頭
    ，惟依法董事即為公司負責人，仍應受前揭規定之限制。依
    本院函調馥樺有限公司銷售額及稅額資料，自其聲請更生前
    1 日即98年1 月20日回溯5 年至93年1 月20日計算，該公司
    5 年內之營業總額除以實際營業月數，營業額平均每月在20
    萬元以下（卷第139 頁及證物袋），故聲請人符合本條例所
    稱之消費者。
四、按關於債務人及其受扶養親屬之必要生活費用部分，消費者
    債務清理條例雖期望使不幸陷入經濟困境之人得以清理債務
    ，重建生活，然並無意使每一債務人及其受扶養親屬，均仍
    維持其原有生活程度或超出其自身經濟能力之高消費生活，
    而係在保障債務人最低生活水準之前提下，使債務人盡力清
    償以得更生之機會，且債務人於負擔債務時，亦應能預見其
    為償還債務，於履行期間必須經歷較不寬裕的經濟生活，是
    債務人自應調整其心態及生活需求，債務人及其受扶養親屬
    生活費用之支出，自不應由債務人任意主張。又最低生活水
    準因地因人而異，固無一定之標準，然行政院主計處公告之
    97 年 度臺灣省平均每人每月之最低生活費9,829 元，雖非
    得一體適用，然究非不能作為認定債務人每月必要生活支出
    之標準，債務人應力求樽節開銷用以償債，始符誠信，一併
    敘明。
五、經本院依上開原則所為聲請人償債能力分析結果，債務人每
    月償債能力為4,553 元（詳如附表二所載），無力清償現有
    債務（詳如附表三所載），此外，本件又查無債務人有消費
    者債務清理條例第6 條第3 項、第8 條或第46條各款所定駁
    回更生聲請之事由存在，則債務人聲請更生，應屬有據；並
    依首揭規定命司法事務官進行
    本件更生程序，爰裁定如主文。
中    華    民    國    98    年    6     月    30    日
                  民事第二庭    法  官  王耀興
以上正本係按原本作成。
本件不得抗告。
中    華    民    國    98    年    7     月    1     日
                                書記官  黃盈菁
┌──────────┬─────────┬────────┬────────────┐
│資產                │證據              │負債            │證據                    │
├──────────┼─────────┼────────┼────────────┤
│1.土地：            │1.財產及收入狀況說│1.有擔保債務：  │1.債權人清冊（第8-10頁）│
│(1)桃園縣龜山鄉○○段│  明書（第11頁）  │  1,893,000 元  │2.聯徵中心資料（第25-37 │
│  564 地號，所有權  │2.財產歸屬資料清單│2.無擔保債務：  │  頁）                  │
│  10000 分之39，公告│  （第21頁）      │  1,602,856元   │                        │
│  現值965,548元     │3.土地登記謄本（第│                │                        │
│(2)宜蘭市○○段1154-4│  22、23頁）      │                │                        │
│  地號土地，業經宜蘭│4.強制執行事件不動│                │                        │
│  地院以97年度執字第│  產附表（第89頁）│                │                        │
│  16455 號查封在案（│5.財產歸屬資料清單│                │                        │
│  第66-68 頁，債權人│  原雖有投資馥樺有│                │                        │
│  為國泰世華銀行，該│  限公司300萬元， │                │                        │
│  土地鑑價金額為210,│  惟今馥樺有限公司│                │                        │
│  736 元）          │  已轉手他人經營，│                │                        │
│2.房屋：桃園縣龜山鄉│  而董事及股東資料│                │                        │
│  龍江街1 巷10號3 樓│  上亦無聲請人出資│                │                        │
│  ，房屋現值212,900 │  ，故此部分應已非│                │                        │
│  元                │  聲請人之資產。  │                │                        │
│3.股票：            │                  │                │                        │
│(1)遠雄人壽保險（股）│                  │                │                        │
│  公司16,400元      │                  │                │                        │
│(2)聖恩全生涯（股）公│                  │                │                        │
│  司31,720元        │                  │                │                        │
│(3)台灣固網（股）公司│                  │                │                        │
│  70,000元          │                  │                │                        │
│4.存款：            │                  │                │                        │
│(1)復華銀行14,367元  │                  │                │                        │
│(2)華僑銀行65元      │                  │                │                        │
│5.汽車：1997年出廠之│                  │                │                        │
│  國瑞汽車1 輛，    │                  │                │                        │
│  1,497cc ，已為12年│                  │                │                        │
│  車，價值以1 萬元計│                  │                │                        │
│  算。              │                  │                │                        │
├──────────┴─────────┴────────┴────────────┤
│擔保標的物（即龜山鄉房、地）以公告計算不動產價值為1,178,448 元，不足以清償負債，惟該│
│房地經銀行審核後設定抵押後貸得之金額為220 萬元（第166 頁背面），以銀行最多係以抵押物│
│之8 成計算貸款金額，即令計算房價貶損，其價值仍至少應有220 萬元，再加上其他財產，聲請│
│人之資產總額為2,553,288 元。                                                        │
└──────────────────────────────────────────┘
附表二：償債能力分析表
┌─────┬────────────┬───────┬────────────────┐
│聲請人自陳│本院判斷                │聲請人自陳每月│本院判斷                        │
│每月收入  │                        │支出          │                                │
├─────┼────────────┼───────┼────────────────┤
│現今每月收│聲請人自陳已自馥樺有限公│1.膳食費：    │生活費部分：依行政院所公布之每人│
│入不到為  │司之會計離職，現任職雅昕│  4,500元     │每月平均最低生活支出為9,829 元，│
│20,000元  │食品行，每月薪資不足2 萬│2.住宅費：每月│聲請人主張其每月膳食費4,500 元、│
│          │元，依聲請人所提出雅昕食│  14,000元，管│水電石油氣費341 元、電信費600 元│
│          │品行薪資證明（卷第168 頁│  理費1,000 元│、交通費1,500 元、健保費573 元、│
│          │），聲請人最近6 個月之平│  ，與配偶共同│牌照燃料稅933 元，尚屬合理，應認│
│          │均薪資為19,400元，故聲請│  分擔，支出  │可採。                          │
│          │人所述，應堪採信。      │  7,900 元    │房屋貸款：聲請人每月繳納房屋貸款│
│          │                        │3.水電石油氣費│及管理費合計15,000元，雖據其提出│
│          │                        │  ：682 元，與│存褶節本（第41-45 頁）為證，然以│
│          │                        │  配偶共同分擔│聲請人之收入及債務狀況，聲請人所│
│          │                        │  ，支出341 元│用於居住之費用明顯過高，本院認應│
│          │                        │4.電信費：600 │可將房地處分，而該房地經設定抵押│
│          │                        │  元          │後貸得之金額為220 萬元，其價值足│
│          │                        │5.交通費：    │以清償前列之擔保債務。而聲請人一│
│          │                        │  1,500元     │家3 口（聲請人、配偶郭有恒、聲請│
│          │                        │6.日常必需品：│人之母林牡丹，第16頁）所需租屋之│
│          │                        │  由配偶負擔。│費用，本院認以每月1 萬元為宜，其│
│          │                        │7.健保費：573 │配偶任大樓管理員每月收入2 萬元（│
│          │                        │  元          │第15、16頁），應由其配偶平均負擔│
│          │                        │8.人壽保險費：│，聲請人此部分每月應負擔5,000 元│
│          │                        │  3,415 元    │。                              │
│          │                        │9.牌照、燃料稅│人壽保險費：依聲請人提出之中興人│
│          │                        │  ：933 元    │壽保險費單據（第64頁），聲請人自│
│          │                        │10.房屋地價稅：│84年起迄今每月須繳納其與配偶之保│
│          │                        │  由配偶負擔。│險費高達3,415 元，惟其並未說明該│
│          │                        │11.緊急醫療費：│保險支出有何必要，且我國就疾病方│
│          │                        │  由配偶負擔。│面已有全民健康保險制度可提供最低│
│          │                        │12.聲請人之母扶│之保障，而聲請人既身為債務人，本│
│          │                        │  養費：1,400 │即應避免不必要之開支，是此部分金│
│          │                        │  元          │額難認屬必要費用，應予刪除。    │
│          │                        │13.合計：21,162│扶養費：聲請人之母林牡丹扶養義務│
│          │                        │  元          │人連同聲請人共有5 人可供攤分，復│
│          │                        │（第12-14、16 │依行政院所公布之每人每月平均最低│
│          │                        │  頁）        │生活支出9,829 元計算，應認其母扶│
│          │                        │              │養費每人以1,965 元為適當。聲請人│
│          │                        │              │主張其每月支出扶養費1,400 元，應│
│          │                        │              │認允當。                        │
├─────┴────────────┼───────┴────────────────┤
│現今每月薪資：19,400元              │每月平均合理支出：14,847元                      │
├──────────────────┴────────────────────────┤
│每月可供償債金額＝19,400元－14,847元＝4,553 元                                        │
└───────────────────────────────────────────┘
附表三：協商分析表
┌─────┬──────────────────────┬────────────────┐
│項目      │內容                                        │證據                            │
├─────┼──────────────────────┼────────────────┤
│協商銀行  │元大商業銀行                                │前置協商不成立通知書（第38頁）  │
├─────┼──────────────────────┼────────────────┤
│不成立原因│1.未能接受顯足以負擔之還款方案。            │同上                            │
│          │2.97年4-6月期間大量消費。                   │                                │
├─────┼──────────────────────┼────────────────┤
│協商條件  │180期，利率10%，月付金17,606元              │同上                            │
├─────┼──────────────────────┴────────────────┤
│本院判斷  │聲請人債務總額為3,495,856 元，將其名下財產均予處分後，剩餘債務額為942,568 元，│
│          │以最大債權銀行元大銀行所提出之條件，每年利率為10% ，則每年利息為94,257元，每月│
│          │利息應負擔7,854 元，而聲請人現每月僅能負擔4,553 元，用以清償利息尚嫌不足，遑論│
│          │用以清償本金，是本件聲請人確有不能清償債務或不能清償債務之虞。                │
└─────┴───────────────────────────────────────┘


司法院資訊處製作；財團法人民間司法改革基金會備份。
